臺灣高雄地方法院民事裁定　　　　　　　95年度家抗字第80號
抗　告　人　財政部國有財產局台灣南區辦事處
法定代理人　丙○○
相　對　人　台灣銀行股份有限公司
法定代理人　乙○○
抗告人因與相對人間聲請選任遺產管理人事件，對於民國95年11
月17日本院95年度財管字第130 號裁定提起抗告，本院管轄之第
二審合議庭裁定如下：
    主    文
抗告駁回。
抗告費用新台幣壹仟元由抗告人負擔。
    理    由
一、本件相對人主張：被繼承人丁○○（男，民國○○年○月○日生
    , 身分證統一編號:Ｚ000000000 號，生前最後設籍高雄縣鳳
    山市鎮○街148 號2 樓）於民國95年5 月13日死亡，因被繼
    承人曾分別於94年3 月31日、94年5 月18日向相對人借貸新
    台幣（下同）260 萬元及20萬元，均約定以20年為期分期償
    還，迄今相對人對被繼承人丁○○仍有借款債權尚未獲清償
    ，惟被繼承人之繼承人均已拋棄繼承，且親屬會議未於1 個
    月內選定遺產管理人，爰依非訟事件法第78條第1 項及民法
    第1178條規定，聲請指定財政部國有財產局臺灣南區辦事處
    為被繼承人丁○○之遺產管理人等語，並提出繼承系統表、
    被繼承人抵押借款約定書影本、被繼承人丁○○之除戶戶籍
    謄本、本院家事法庭函影本、94年3 月31日放款借據影本、
    94 年5月18日放款借據影本各1 件為證。
二、抗告意旨略以：被繼承人丁○○向聲請人借款，依經驗法則
    推斷，其合法繼承人與丁○○間血緣至親，卻無人願意依法
    承受繼承權，負擔繼承之責任，顯見丁○○之遺債大於遺產
    ，日後遺產恐無法歸屬國庫。按司法院74年l0月15日（74）
    院台廳一字第05786號函示：「...... 此類拋棄繼承事件，
    多屬遺債大於遺產，形同破產，儘量避免選任國有財產局為
    遺產管理人。」其解釋意旨即在於考量抗告人係一公務機關
    ，依國有財產法規定綜理國產事務，執行事務之預算為全國
    人民納稅所得，管理期間國庫須墊付相關費用，如遺產不足
    清償債務，將造成國庫利益受損，是倘顯無財產可歸國庫，
    應避免選任抗告人為遺產管理人，原審之選任顯有不當。又
    已拋棄繼承之繼承人等雖已拋棄繼承權，惟就法律或事實均
    無礙其擔任被繼承人丁○○之遺產管理人乙職，不僅已拋棄
    繼承權之繼承人對於被繼承人丁○○生前之債權債務關係知
    之甚詳，印鑑、證件、產權文件等亦可能由渠等保管，自較
    適合擔任遺產管理人職務；又渠等係丁○○至親，難謂無協
    助清理債務、追索債權之道義責任，就情理而言，由其清理
    丁○○生前之債權債務關係亦較抗告人為易，故選任遺產管
    理人時，宜由與被繼承人關係較親近，且有處理事務能力之
    成年人中選任，始符合公平及社會感情。另相對人以債權未
    獲清償遽以指定抗告人代為處理私人債務，無異使公器淪為
    私用，期間所耗費之人力、時間實難以金錢衡量，有礙於抗
    告人常態業務之推行，造成國家資源浪費於特定人，實不符
    社會公平原則。為此爰於法定期間內提起抗告，聲請廢棄原
    裁定云云。
三、按繼承開始時，繼承人之有無不明者，由親屬會議於1 個月
    內選定遺產管理人，並將繼承開始及選定遺產管理人之事由
    ，向法院報明；親屬會議依前條規定為報明後，法院應依公
    示催告程序，定6 個月以上之期限，公告繼承人，命其於期
    限內承認繼承；又無親屬會議或親屬會議未於前條所定期限
    內選定遺產管理人者，利害關係人或檢察官，得聲請法院選
    任遺產管理人，並由法院依前項規定為公示催告，民法第11
    77條、第1178條分別定有明文。
四、經查，相對人於原審主張被繼承人丁○○於94年間向相對人
    借款280萬元，至今尚餘本金2,689,018元及利息、遲延利息
    等迄今未繳付，惟丁○○已於95年5 月13日死亡，其繼承人
    均向法院聲明拋棄繼承，故被繼承人之遺產已無人為承認之
    繼承，其親屬會議亦未於1 個月內選定遺產管理人，並提出
    被繼承人抵押借款約定書、被繼承人丁○○之除戶戶籍謄本
    、借據、本院家事庭95年度繼字第1732字第43074 號函示陳
    儒賢、陳彥鳴、陳彥廷、陳宣宏、陳嘉財、陳姿伶、陳美柑
    、陳美花、陳文志拋棄被繼承人丁○○遺產之繼承准予備查
    意旨為證，並經原審調取本院95年度繼字第1732、1795、
    1771號民事聲請拋棄繼承權卷宗核閱屬實。是揆諸前揭法條
    規定與說明，相對人主張為被繼承人丁○○之債權人，其各
    順位法定繼承人均已拋棄繼承權，而親屬會議未於1 個月內
    選定遺產管理人，並基於利害關係人地位，聲請本院指定被
    繼承人丁○○之遺產管理人，自屬有據。
五、次民法第1177條之立法理由遺產管理人之指定，旨在維護公
    益及被繼承人債權人之利益，顯非以遺產管理人管理遺產是
    否有實質利益為考量，參以非訟事件法第149條第3項規定，
    法院所選任之遺產管理人得由自然人、公務機關任之，本條
    規定之修法理由為無人承認繼承之遺產清理完畢後，如有賸
    餘，應歸屬國庫，而國有財產向由公務機關擔任管理人，故
    除自然人外，亦得選任適當之公務機關任之。原審審酌被繼
    承人丁○○確無繼承人，最後遺產終將歸國庫所有，並考量
    抗告人管理遺產客觀公正之便利性及地緣關係，指定抗告人
    為被繼承人丁○○之遺產管理人，且為承認繼承之公示催告
    ，應屬正當。抗告人雖又辯稱如由其擔任遺產管理人，顯將
    使國庫負擔管理遺產支出之費用，而有損害公益，違反社會
    公平之虞云云。惟查：本件被繼承人丁○○是以其所有坐落
    高雄縣鳳山市○○段00000000地號之土地及建物（建號：
    00000000，門牌號碼：高雄縣鳳山市鎮○街148號2樓）為相
    對人設定抵押，向相對人借款合計2,800,000 元，迄今尚餘
    本金2,689,018 元、利息及遲延利息未清償乙節，經相對人
    訴訟代理人甲○○到庭陳述屬實，並有相對人提出之臺灣銀
    行逾期放款轉列催收案件備查表、擔保品資料表可資佐證，
    而上開不動產於94年5月10日鑑估價值達3,600,000元，至今
    僅一年餘時間，價值當不致有太大變動，另據本院依職權調
    取被繼承人丁○○之財產所得資料所示，被繼承人丁○○於
    95 年薪資、獎金及股利所得亦有954,312元，故本件被繼承
    人之債務是否有大於遺產之虞，即非無疑，尚不得僅以繼承
    人均拋棄繼承之事實，即推認被繼承人之負債大於資產；且
    抗告人如擔任遺產管理人，由其代墊之遺產管理費用，解釋
    上得類推適用破產法第97條應先於遺產之債權，隨時由遺產
    清償之，又依遺產及贈與稅法第17條第1 項第11款規定管理
    遺產之直接必要費用，應自遺產總額中扣除，免徵遺產稅，
    是遺產產管理人所代墊之遺產管理費用，仍可自遺產中優先
    受償，另遺產管理人依民法第1183條規定亦可請求遺產管理
    之報酬。從而，抗告人辯稱如由其擔任遺產管理人，將有浪
    費國家資源於私人，且使國庫利益受損害云云，均不足採信
    。至司法院前揭函文，僅表儘量不宜選任抗告人為遺產管理
    人，以供法院斟酌，非謂不得選任抗告人為遺產管理人，抗
    告人自不得執此為拒絕擔任遺產管理人之依據。綜上，原審
    選任抗告人為丁○○之遺產管理人，核無不當，抗告意旨指
    摘原裁定不當，求予廢棄改判，為無理由，應予駁回。
六、據上論結，本件抗告為無理由，依非訟事件法第21條第2 項
    、第24條第1項、第46條、民事訴訟法第495條之1第1項、第
    449條第1項、第95條、第78條，裁定如主文。
中　　華　　民　　國　　96　　年　　10　　月　　29　　日
                  家事法庭  審判長法  官  廖家陽
                                  法  官  吳文婷
                                  法　官　吳宏榮
以上正本證明與原本無異。
如不服本裁定應於送達後10日內向本院提出再抗告狀，並繳納再
抗告費新臺幣一千元。
再為抗告應以適用法規顯有錯誤為理由，並經本院之許可，該許
可以原裁定所涉及之法律見解具有原則上之重要性者為限。
中　　華　　民　　國　　96　　年　　10　　月　　29　　日
                                 書記官　洪生輝
